【裁判字號】    89,訴,10
【裁判日期】    900426
【裁判案由】    違反山坡地保育利用條例
【裁判全文】
臺灣彰化地方法院刑事判決                            八十九年度訴字第一號
    公  訴  人  臺灣彰化地方法院檢察署檢察官
    被      告  乙○○
右列被告因違反山坡地保育利用條例案件，經檢察官提起公訴（八十八年度偵字第五
０三三號），本院判決如左：
    主      文
乙○○無罪。
    理      由
一、本件公訴意旨略以：被告乙○○明知李金龍（已死亡，由檢察官另為不起訴處分
    ）所共有分管之彰化縣花壇鄉○○○段第一之一五０號土地，係經主管機關公告
    之山坡地保育區，並應擬具水土保持計劃送請主管機關核定後始可採取土石，其
    竟與李金龍共同基於犯意之聯絡，未依上開規定先擬具水土保持計劃送請彰化縣
    政府核定，即自民國八十一年間起，由李金龍提供土地，由被告乙○○擅自僱工
    在上開山坡地採取土石，其開挖之面積達０．七一七七公頃，且開挖後造成之坡
    面高達一、二十公尺，面向開挖面左側殘壁坡度約七０至七五度，右側殘壁坡度
    約七０至八０度，坡面陡峭，且山坡地地表植物雜木、雜草悉遭挖除，更造成殘
    壁部分崩塌，坡面不穩定，旁邊側溝有淤積現象，致生水土流失，並使鄰近土地
    、房屋及居民之財產、生命處於隨時有發生水患之公共危險狀態。嗣於八十七年
    七月十七日十二時許，經台灣彰化地方法院檢察署檢察官率警在彰化縣花壇鄉○
    ○村○○○路二三０號李金龍住處搜索，並扣得搬運砂土合約書一份，因認被告
    涉有八十七年一月九日修正前之山坡地保育條例第三十五條第三項之罪嫌。
二、按犯罪事實應依證據認定之，無證據不得推定其犯罪事實；又不能證明被告犯罪
    者，應諭知無罪之判決，刑事訴訟法第一百五十四條、第三百零一條第一項前段
    分別定有明文。次按，事實之認定，應憑證據，如未能發現相當證據，或證據不
    足以證明，自不能以推測或擬制之方法以為裁判基礎；又認定不利於被告之事實
    ，須依積極證據，苟積極證據不足為不利於被告事實之認定時，即應為有利於被
    告之認定，更不必有何有利之證據（最高法院三十年上字第八一六號、四十年臺
    上字第八六號判例參照）。
三、本件公訴人認被告乙○○涉有八十七年一月九日修正前之山坡地保育條例第三十
    五條第三項之罪嫌，無非係以被告於偵查中坦承其有與李金龍訂約挖取土石，並
    將土石外載，核與李金龍所供大致相符，並有扣案之契約書一份在卷可憑，而上
    開山坡地遭開採挖取後，已造成坡度約七、八０度，高度為一、二十公尺之殘壁
    ，且殘壁已有部分崩塌，旁邊側溝有淤積之情形，而有水土流失情形之事實，是
    依現場所見，已有坍方，若遇大雨勢將造成土石流失以致山坡地坍方，其附近民
    眾之農地、房屋之生命財產安全已處於隨時有發生危險之狀態，自已該當於致生
    公共危險之構成要件，並有水土保持局八十七年八月五日彰化縣花壇鄉違規開發
    案會勘有否水土流失情形報告一份為其依據。訊據被告乙○○則堅決否認有何山
    坡地保育條例第三十五條第三項之犯行，辯稱：我是在八十一年間開始挖取土石
    到八十二年四月，當時法令尚不需先擬具水土保持計劃送請主管機關核定後始可
    採取土石，且我挖的那裡已是平地，不會致生公共危險等語。按八十七年一月九
    日修正前之山坡地保育利用條例第三十五條第三項所謂之  致生公共危險」，係
    指在客觀上已有發生具體危險之事實存在為必要，是現在已發生實害者，固屬具
    體危險，惟如行為後客觀上已處於隨時有發生危險之狀態，雖實害尚未發生，亦
    難謂非具體危險。經查，彰化縣花壇鄉○○○段第一之一五０、一之一五一地號
    面向開挖面左側殘壁坡度約七０至七五度，右側殘壁坡度約七０至八０度，挖掘
    平面已種植柳丁、芒果、鳳梨及部分雜木，現場殘壁已有部分崩塌，旁邊側溝有
    輕微淤積現象，此有台灣省政府農林廳水土保持局函一份在卷可稽，惟證人丁○
    ○、甲○○即彰化縣政府農業局水土保持課人員到庭證稱：該地之坡址有瘀積依
    目前情形看不致於對下游民眾財產發生危險，因附近只有一棟民房，偵查中所附
    之照片上之地點應為施宗平所有之土地，地號應不是一之一五０地號等語；又經
    本院於八十九年七月三日至現場勘驗，發現他字案照片上之山丘是一之五及一之
    一五０交界，其中屬一之五地號山丘已經被合法挖掉，山丘前的平地種植柳丁，
    是在一之一五一、一之一五二地號範圍，又證人丙○○即李金龍之子證稱：我父
    親讓被告挖的土地是靠馬路旁，現在均種竹子，樹木已長高了，且這地是共有人
    之土地，其他共有人有耕種，所餘山坡不是我父親讓被告挖取的等語；又該地號
    編號一部分已開挖完竣，裡側為階梯平台，外側為大平台，全部已長有稀疏之芒
    草，大平台部分種植香蕉及芒果樹，編號二部分已開挖完竣成大平台狀並長有相
    思樹等雜木，編號三部分維持原狀未開挖，唯與編號一接壤處之殘壁坡度約八０
    至八五度，上層顯露之岩層為砂岩，厚約五至六公尺，下層為青灰色之頁岩，內
    夾雜有礫石，坡腳堆積有少數震落之岩石外，大體並無沖蝕現象，編號四部分已
    開挖成大平台，長有雜木，無沖蝕現象，此有行政院農業委員會水土保持局八十
    九年七月十二日八九水保利字第八九一八七一０一五號函一份在卷可稽，此外並
    有本院在現場拍攝之照片四十張在卷可參，綜上各點所述，並無證據足以證明被
    告於八十一、八十二年間採取土石之行為後，經過五年之時間他人均未在此土地
    上採取砂石，且亦無證據足以證明被告採取土石後該土地客觀上已處於隨時有發
    生危險之狀態，是以認被告所辯尚堪採信，此外復查無其他積極之證據足認被告
    有何違反八十七年一月九日修正前之山坡地保育利用條例第三十五條第三項之犯
    行，本件既不能證明被告犯罪，自應為被告無罪之判決。
據上論斷，應依刑事訴訟法第三百零一條第一項，判決如主文。
中      華      民      國    九十      年      四      月    二十六    日
  臺灣彰化地方法院刑事第二庭
                                        法      官  石  馨  文
右正本證明與原本無異。
如不服本判決，應於判決送達後十日內向本院提出上訴狀（須附繕本）。
告訴人或被害人對於判決如有不服具備理由請求檢察官上訴者，其上訴期間之計算係
以檢察官收受判決正本之日期為準。


司法院資訊處製作；財團法人民間司法改革基金會備份。
